【裁判字號】    91,易,3224
【裁判日期】    920314
【裁判案由】    業務侵占
【裁判全文】
臺灣高雄地方法院刑事判決                        九十一年度易字第三二二四號
    公  訴  人  臺灣高雄地方法院檢察署檢察官
    被      告  乙○○
    選任辯護人  邱銘峰律師
                查名邦律師
                李汶哲律師
右列被告因業務侵占案件，經檢察官提起公訴（九十一年度偵緝字第九八九號），本
院判決如左：
    主  文
乙○○無罪。
    理  由
一、公訴意旨略以：被告乙○○自民國九十年三月五日起，受僱設於高雄市苓雅區○○○路一一○號七樓之六之丙○○○社有限公司高雄分公司（下稱丙○○○社）
    擔任業務員，竟意圖為自己不法之所有，於同年三月底，趁至屏東縣屏東市向委
    託丙○○○社辦理出團業務之己○○○○收取訂金之機會，將所收受之團費訂金
    新台幣（下同）三萬元據為己有，並避不見面。因認被告涉有刑法第三百三十六
    條第二項業務侵占罪嫌云云。
二、公訴人認被告涉有上開犯行，係以：(1)證人甲○○之證述；(2)證人丁○○之證述
    等證據資料，為其論斷之依據。訊據被告固坦承自九十年三月五日起在丙○○○
    社任職業務員，並曾到屏東向己○○○○承辦人員甲○○收取出團訂金三萬元及
    護照等證件之事實，惟堅決否認有何前揭被訴之業務侵占犯行，辯稱：當時伊並
    未收到任何訂金，僅收到護照，回公司後，伊有告知公司主任丁○○未收到訂金
    ，並把護照交給主任。嗣因工作不愉快，伊才在同月底離職，後來在同年七月間
    曾回到嘉義，並無遷移不明之情事，伊曾與公司協調但未果，伊絕無侵占該訂金
    三萬元等語。
三、按「犯罪事實應依證據認定之，無證據不得推定其犯罪事實」、「不能證明被告
    犯罪或其行為不罰者，應諭知無罪之判決」，刑事訴訟法第一百五十四條、第三
    百零一條第一項分別定有明文。又認定犯罪事實所憑之證據，雖不以直接證據為
    限，間接證據亦包括在內；然而無論直接或間接證據，其為訴訟上之證明，須於
    通常一般之人均不致有所懷疑，而得確信其為真實之程度者，始得據為有罪之認
    定（最高法院七十六年度台上字第四九八六號判例參照）。
四、經查：
  (一)證人即己○○○○屏東聯絡處承辦人員甲○○固於警詢、偵查及本院審理時證稱
    ：伊於九十年三月間有招攬客戶至新加坡旅遊，並將該生意轉託丙○○○社處理
    ，伊曾見過被告二次，第一次係丙○○○社前任業務楊明山介紹被告給伊認識，
    第二次則係被告於九十年三月二十日至二十五日間之某日（正確日期無法確定）
    到屏東向伊收上開旅遊團費訂金三萬元及證件。因為要辦證件之緣故，時間較趕
    ，且伊知道被告代表丙○○○社，伊就把訂金三萬元及證件交給被告，並沒有簽
    收任何單據等語（參見警詢卷第四頁、偵查卷第十八頁背面、第十九頁正面、本
    院九十一年十一月十一日審判筆錄）。惟查：(1)被告向證人甲○○收取訂金三萬
    元及證件，依規定本應開立收款單及收件單（三聯式），一聯交由證人甲○○收
    持，此為被告、證人甲○○及告訴人丙○○○社代理人戊○○同所是認。且依一
    般社會生活之通常情形，於業務上交付款項予他人，大多會要求開立收據作為依
    憑，以免日後徒生紛爭，此亦應屬從事旅遊業務之證人甲○○所明瞭為是。然則
    ，依證人甲○○上開證詞，其交付訂金三萬元給被告後，並未要求被告開立收款
    單或任何收據，顯然與丙○○○社之規定及社會常情不符，已屬可疑。雖該證人
    復以「時間很趕」、「知悉被告代表丙○○○社」等理由合理化其上開之行為，
    惟開立收款單或任何收據顯然不需花費太多時間，且被告雖代表丙○○○社前來
    收款，但豈可因此即不留存任何證明？是證人甲○○上開說詞在在均與常情有違
    ，仍無法使人信服。(2)其次，證人甲○○復證稱其將上開訂金交給被告，己○○○○高雄分公司應該會有紀錄云云，然查，己○○○○係位於台南市○區○○路
    二五七號三樓之一，有公司基本資料乙份在卷可稽，而該旅行社負責人杜世勇到
    庭證稱：己○○○○在高雄曾委託郭有榮處理業務，但未在屏東設立分公司或聯
    絡處，且高雄分公司在八十九年十二月或九十年一月就已撤銷，該公司業務與己○○○○已經無關等語，並表示不認識證人甲○○（參見本院九十一年十二月十
    八日審判筆錄），且本院復查無己○○○○高雄分公司之相關資料，自難認證人
    甲○○確有留存交付訂金之相關紀錄於己○○○○高雄分公司，故證人甲○○是
    否確有交付訂金三萬元給被告，益見確有疑問。(3)再者，證人甲○○與被告顯係
    處於對立關係，蓋被告若果未收取該訂金三萬元，則證人甲○○究否確有交付該
    訂金給丙○○○社，即有疑義，其即有可能應就未交付訂金乙事負相關之法律責
    任。從而證人甲○○既與被告有此利害關係，其證言自不無對其自己有利或多所
    迴護，能否逕予採信，更不無疑問，自不得遽執證人甲○○之證述為被告不利之
    認定。
  (二)證人即丙○○○社主任丁○○於警訊、偵查及本院審理時固均指稱及證稱：被告
    於九十年三月二十日至二十五日間之某日向屏東己○○○○收取旅遊團費訂金三
    萬元，被告收款回來，伊曾問被告是否收到款項，被告回說有，所以伊就把該訂
    金從團費中扣除，但後來發現被告沒有把訂金繳回公司等語（參見警詢卷第二頁
    、偵查卷第二十頁正面、本院九十一年十一月十一日審判筆錄）。然查：(1)被告
    於偵查及本院審理中均一再堅稱並未向證人甲○○收得訂金，收款當日回到丙○○○社時亦向證人丁○○表示未收到訂金等情，證人丁○○固證稱被告確表示有
    收到訂金，但衡以證人丁○○係告訴人丙○○○社之主任，受僱於丙○○○社，
    復為本案告訴代理人，於角色上與被告即有所對立，所為證詞當不無偏袒告訴人
    之嫌，其所為證言能否逕信，本不無疑問。(2)其次，告訴代理人戊○○於本院審
    理時陳明：「收款單確實有三聯，都要先交還一聯給主管簽名，再由主管或業務
    員本人將該聯及款項交給會計部門．．．」等語（參見本院九十一年十月二十三
    日審判筆錄），故依其所陳，若被告確有收款回來，自應將收款單其中一聯交給
    時為被告主管之證人丁○○簽名，始符合丙○○○社之收款程序。然證人丁○○
    雖證稱被告向其表示有收到款項云云，但除此之外，證人丁○○並未要求被告交
    出收款單供其簽名，亦未再對被告有所詢問或要求，顯見與上述丙○○○社之規
    定有所不符，則被告是否確有收款回來並告知證人丁○○，自有相當疑問。(3)證
    人丁○○於本院審理時復證稱：被告從屏東收款回後，隔天有來上班，但再隔一
    天就沒有來上班，我們都找不到他等語（本院九十一年十一月十一日審判筆錄）
    。然則，證人丁○○、甲○○均證稱被告係於九十年三月二十日至二十五間之某
    日去收取訂金等情，而在此之後，被告仍於同年月二十七日、二十八日、二十九
    日曾到丙○○○社上班，此有告訴人所提之被告打卡紀錄乙份在卷足憑，足見證
    人丁○○上開所證係屬不實。又被告於收款後，至少仍有三日在丙○○○社上班
    ，並無找不到人之問題，何以於該三日內，丙○○○社均未發現被告未將訂金繳
    回乙事？益見證人丁○○上述所證實有甚多疑點。準此而論，亦難以其所證乙節
    逕為被告不利認定之依據。
五、綜上所述，被告是否確有收取本案旅遊團費訂金三萬元，並加以侵占入己，本院
    認為仍存有合理之懷疑，尚未到達確信其為真實之程度。此外，復查無其他積極
    證據足資認定被告確有前揭被訴之業務侵占犯行，揆諸首揭法律規定與說明，既
    無足夠證據確信公訴意旨之指述為真實，不能證明被告犯罪，本院自應為無罪判
    決之諭知。
據上論斷，應依刑事訴訟法第三百零一條第一項，判決如主文。
本案經檢察官王朝弘到庭執行職務。
中      華      民      國     九十二      年     三     月     十四    日
                               臺灣高雄地方法院刑事第七庭
                                   法  官  陳信旗
右為正本，係照原本作成，證明與原本無異。
如不服本判決，得自收受送達之日起十日內，向本院提起上訴。
                                   書記官  張家榮
中      華      民      國     九十二      年     三     月     十四    日


司法院資訊處製作；財團法人民間司法改革基金會備份。
